【裁判字號】    99,上易,366
【裁判日期】    991102
【裁判案由】    返還土地等
【裁判全文】
臺灣高等法院民事判決                 99年度上易字第366號
上  訴  人  甲○○
訴訟代理人  吳光陸律師
被 上訴 人  丙○○
            乙○○
共      同
訴訟代理人  蔡炳楠律師
上列當事人間請求返還土地等事件，上訴人對於中華民國99年3
月4日臺灣臺北地方法院98年度訴字第1203號第一審判決提起上
訴，經本院於99年10月12日言詞辯論終結，判決如下：
    主      文
上訴駁回。
第二審訴訟費用由上訴人負擔。
    事實及理由
一、本件上訴人聲明求為判決：(一)原判決關於不利上訴人部分廢
    棄。(二)上開廢棄部分，被上訴人在第一審之訴及假執行之聲
    請均駁回。
    被上訴人聲明求為判決：上訴駁回。
二、被上訴人起訴主張：訴外人高文海（被上訴人乙○○之父）
    與訴外人劉玉森於民國（下同）85年 4月26日簽訂居住權讓
    與同意書，約定由高文海向劉玉森購買門牌號臺北縣安康路
    一段83號未辦理保存登記建物（下稱系爭建物）之居住權。
    嗣高文海將系爭建物如原審勘驗筆錄附圖（見原審卷63頁）
    所示Ａ部分（下稱Ａ部分建物）出售予訴外人張高月鳳（被
    上訴人丙○○之母）；將該建物如原判決附圖所示Ｂ部分（
    下稱Ｂ部分建物）出售予訴外人張秋琴，惟張秋琴因系爭建
    物產權不明，復將該Ｂ部分建物出售與上訴人；系爭建物如
    原審勘驗筆錄附圖所示Ｃ部分（下稱Ｃ部分建物）仍由高文
    海保有。系爭建物所坐落之臺北縣新店市○○段大坪腳小段
    17-5地號土地（下稱系爭土地）原為國有，該土地管理人財
    政部國有財產局（下稱國有財產局）前於94年間對兩造提起
    民事訴訟（案號：原審法院94年度重訴字第 545號），請求
    兩造拆除系爭建物並返還該建物所占用之系爭土地，嗣伊等
    與國有財產局達成合意，由伊等以先租後買方式承購系爭土
    地，伊等隨即於95年10月25日與國有財產局簽訂國有基地租
    賃契約書，承租系爭土地，國有財產局旋即撤回前開訴訟，
    嗣伊等再於96年 2月27日向國有財產局承購系爭土地，並於
    同年 3月21日辦畢所有權移轉登記，由伊等取得該土地所有
    權應有部分各2分之1。惟由上訴人取得事實上處分權之Ｂ部
    分建物，無權占用系爭土地內面積31平方公尺土地，伊等自
    得請求上訴人拆除Ｂ部分建物、返還所占用之系爭土地，並
    給付相當於租金之不當得利等情，爰依民法第767條第1項、
    第 179條之規定，求為命：(一)上訴人應將坐落系爭土地內如
    原判決附圖所示Ｂ部分建物拆除，將所占用之系爭土地（面
    積31平方公尺）騰空返還予伊等。(二)上訴人應給付伊等新臺
    幣（下同）1萬1,997元本息，及自97年 9月22日起，至騰空
    返還上開土地之日止，按月給付伊等 667元（另被上訴人所
    為超過上開範圍之請求，業經原審判決駁回，未據被上訴人
    聲明不服，已告確定）。
    上訴人則以：伊前向訴外人高文海、張高月鳳買受而取得Ｂ
    部分建物之事實上處分權，被上訴人就系爭建物並無全部之
    事實上處分權，卻出具不實切結，向國有財產局承租、承購
    系爭土地，係以不正當方法取得系爭土地之所有權，且被上
    訴人購買系爭土地時，已知其上有Ｂ部分建物存在，乃被上
    訴人取得系爭土地所有權後，竟請求伊拆屋還地，應屬權利
    濫用；又系爭土地乃訴外人高文海、張高月鳳借用被上訴人
    名義向國有財產局所承購，高文海、張高月鳳出售Ｂ部分建
    物予伊時，應擔保伊得繼續使用Ｂ部分建物，則彼二人借用
    被上訴人名義承購取得系爭土地所有權後，基於誠信原則，
    並類推適用民法第425條之1之規定，應認Ｂ部分建物有權使
    用系爭土地；退步言之，如認高文海、張高月鳳並非借用被
    上訴人名義承購系爭土地，但彼二人本應以自己名義承租、
    承購而不為，竟交由彼二人子女即被上訴人承租、承購，顯
    係為逃避彼等對伊所應負義務，應屬脫法行為，是被上訴人
    仍不得請求伊拆屋還地及給付相當於租金之不當得利云云，
    資為抗辯。
三、經查被上訴人主張系爭土地原為國有，伊等先於95年10月25
    日與該土地之管理人國有財產局簽訂國有基地租賃契約書，
    承租系爭土地，嗣於96年 2月27日再向國有財產局承購系爭
    土地，並於同年 3月21日辦畢所有權移轉登記，由伊等取得
    系爭土地所有權應有部分各2分之1。上訴人取得事實上處分
    權之Ｂ部分建物，占用系爭土地內如原判決附圖所示面積31
    平方公尺土地之事實，業據其提出系爭土地登記謄本、所有
    權狀及國有基地租賃契約書為證（見原審卷6至8、48頁），
    並經原審赴現場勘驗及囑託臺北縣新店地政事務所派員實施
    測量鑑定屬實（見原審卷60至62頁），製有土地複丈成果圖
    可稽（見原審卷67頁），且為上訴人所不爭執，自堪信為真
    實。
四、按所有人對於無權占有或侵奪其所有物者，得請求返還之；
    對於妨害其所有權者，得請求除去之，民法第767條第1項前
    段、中段定有明文。又以無權占有為原因，請求返還所有物
    之訴，被告對原告就其物有所有權存在之事實無爭執，而僅
    以非無權占有為抗辯者，原告於被告無權占有之事實，無舉
    證責任。被告應就其取得占有，係有正當權源之事實證明之
    。如不能證明，則應認原告之請求為有理由（最高法院72年
    度台上字第1552號判決參照）。本件被上訴人主張上訴人取
    得事實上處分權之Ｂ部分建物，係無權占有系爭土地內上開
    面積31平方公尺土地等情。雖上訴人否認無權占有，並以前
    揭情詞置辯。惟查：
    (一)國有財產局前以兩造為共同被告，起訴請求拆除系爭建物
      及返還該建物所占用之系爭土地，經原審法院以94年度重
      訴字第 545號拆屋還地等事件受理。嗣被上訴人於94年12
      月29日共同向國有財產局申請承租非公用財產之系爭土地
      ，國有財產局依國有財產法第42條第1項第3款之規定，於
      95年10月25日與被上訴人簽訂國有基地租賃契約書；經被
      上訴人於同日出具承購國有非公用不動產申請書，共同向
      國有財產局申請承購系爭土地，經國有財產局依國有財產
      法第49條第 1項之規定准予讓售；國有財產局並於95年12
      月 5日具狀撤回上開民事訴訟等情，有原審法院民事報到
      單及言詞辯論筆錄、及國有財產局台灣北區辦事處出售國
      有房地申租、申購案內之承租國有非公用不動產申請書、
      審查結果、國有基地租賃契約書、民事撤回部分訴訟狀、
      承購國有非公用不動產申請書、及房地讓售案件審查簽核
      表足按 （見原審卷22至24、227頁背面、202頁背面、191
      、192、195、190、173、174頁）。 是被上訴人本於彼等
      與國有財產局間讓售系爭土地之買賣契約，取得系爭土地
      所有權應有部分各2分之1，並無不合，自得行使民法第76
      7條第1項所規定之權利。
    (二)雖上訴人抗辯被上訴人就系爭建物並無全部之事實上處分
      權，卻出具不實切結，承租、承購系爭土地，係以不正當
      方法取得系爭土地之所有權，且彼等購買系爭土地時，已
      知其上有Ｂ部分建物存在，是被上訴人請求伊拆除Ｂ部分
      建物返還土地，係屬權利濫用云云。惟查，被上訴人申請
      承租、承購系爭土地時，所出具之切結縱有不實，並不當
      然影響彼等與國有財產局間就系爭土地所訂立買賣契約之
      效力，上開買賣契約既未經國有財產局撤銷，則被上訴人
      本於該買賣契約取得系爭土地之所有權，自無不得行使權
      利之理。又上訴人就其取得事實上處分權之Ｂ部分建物，
      自始不具占有系爭土地之正當權源，故被上訴人並非出於
      切斷前手抗辯之目的，而承購系爭土地，自非係以損害上
      訴人為主要目的。被上訴人購買系爭土地時，由上訴人取
      得事實上處分權之Ｂ部分建物雖已坐落在其上，惟該建物
      既不具占有系爭土地之正當權源，則被上訴人取得系爭土
      地所有權後，自得請求上訴人拆除該建物，返還土地，上
      訴人執此指為權利濫用云云，殊不足取。
    (三)國有財產局提起上開民事訴訟時，係以兩造為共同被告，
      請求拆除系爭建物並返還所占用之系爭土地，訴外人高文
      海、張高月鳳始終並非上開民事訴訟之被告（見原審卷22
      、23、195頁）。足見被上訴人其後向國有財產局申請承
      租、承購系爭土地，乃係本於自己占有系爭土地之地位所
      為，並非源自於訴外人高文海、張高月鳳之占有而來。雖
      被上訴人在原審提出書狀內載：「高文海、張高月鳳即分
      別以原告乙○○、丙○○名義承租」云云（見原審卷42頁
      ）。惟既與上開事證不符，且被上訴人亦否認系爭土地為
      高文海、張高月鳳借用彼等名義登記為所有權人（見原審
      卷 106頁），自難據為有利於上訴人之認定。是上訴人抗
      辯訴外人高文海、張高月鳳借用被上訴人名義申請承租、
      承購系爭土地，或為逃避義務，而交由被上訴人承租、承
      購系爭土地云云，均不足取。準此，上訴人抗辯伊向訴外
      人高文海、張高月鳳受讓Ｂ部分建物之事實上處分權等情
      ，縱屬真實（被上訴人否認真正─見本院卷46頁）。惟被
      上訴人既非高文海、張高月鳳之借名登記名義人，亦非基
      於高文海、張高月鳳之權利而申購取得系爭土地所有權，
      則上訴人所執其與高文海、張高月鳳間之上開事由，應不
      足以對抗非契約相對人之被上訴人。
    (四)依上所述，上訴人不能證明其占有系爭土地，具有足以對
      抗被上訴人之正當權源，是被上訴人依據民法第767條第1
      項之規定，請求上訴人將坐落系爭土地內如原判決附圖所
      示Ｂ部分建物拆除，並將所占用之系爭土地面積31平方公
      尺騰空返還予伊等，應屬有據。
五、次按無法律上之原因而受利益，致他人受損害者，應返還其
    利益，民法第179條前段定有明文；又無權占有他人土地，
    可能獲得相當於租金之利益為社會通常之觀念（最高法院61
    年台上字第1695號判例參照）。本件由上訴人取得事實上處
    分權之Ｂ部分建物，無權占有被上訴人共有之系爭土地，受
    有相當於租金之利益，致被上訴人受損害，被上訴人自得請
    求上訴人返還該不當得利。經查系爭土地位於臺北縣新店市
    ○○路，距國道三號高速公路安坑交流道約 200公尺，臨近
    房屋多為老舊建築，離最近之菜市場約20至30分鐘，而Ｂ部
    分建物為磚造鐵皮屋頂，有獨立出入口等情，業經原審赴現
    場勘驗屬實記明筆錄在卷（見原審卷61頁）。爰斟酌上訴人
    占用系爭土地使用狀況，系爭土地坐落位置及鄰近區域繁榮
    程度等一切情狀後，認被上訴人請求按系爭土地申報地價年
    息6%計算相當於租金之不當得利（土地法第 105條準用第97
    條第1項規定參照）部分，應屬相當。又系爭土地於96年1月
    間之申報地價為每平方公尺 4,300元，有土地登記謄本足按
    （見原審卷第 8頁）。準此，被上訴人請求上訴人給付自96
    年 3月21日（按：被上訴人登記取得系爭土地所有權之日）
    起，至97年 9月21日止相當於租金之不當得利計1萬1,997元
    （其計算式為：4,300元×31平方公尺×6%×18/12年= 11,9
    97元）及法定遲延利息，並自97年 9月22日起，至上訴人返
    還如附圖所示Ｂ部分土地之日止，按月給付 667元（其計算
    式為：4,300元×31平方公尺×6%×1/12年= 667元，元以下
    四捨五入）部分，亦屬有據。
六、綜上所述，被上訴人本於民法第767條第 1項、第179條之規
    定，請求上訴人將坐落系爭土地內如原判決附圖所示Ｂ部分
    建物拆除，騰空返還所占用之系爭土地（面積31平方公尺）
    ；並給付1萬1,997元及自起訴狀繕本送達之翌日即97年12月
    4 日起（見原審卷33頁），至清償日止，按年息5%計算之利
    息，及自97年 9月22日起，至上訴人騰空返還上開土地之日
    止，按月給付 667元部分，自屬應予准許。從而原審就上開
    部分所為上訴人敗訴之判決，並無不合。上訴論旨仍執前詞
    指摘原判決此部分不當，求予廢棄改判，為無理由。
七、至兩造其餘之攻擊或防禦方法及未經援用之證據，經斟酌後
    ，認為均不足以影響本判決之結果，自無逐一詳予論駁之必
    要，併此敘明。
八、據上論結，本件上訴為無理由，依民事訴訟法第449條第1項
    、第78條，判決如主文。
中    華    民    國    99    年    11    月    2     日
                    民事第五庭
                        審判長法  官  林鄉誠
                              法  官  曾部倫
                              法  官  梁玉芬
正本係照原本作成。
不得上訴。
中    華    民    國    99    年    11    月    3     日
                              書記官  常淑慧

司法院資訊處製作；財團法人民間司法改革基金會備份。
